【裁判字號】    99,台聲,454
【裁判日期】    990422
【裁判案由】    請求土地所有權移轉登記
【裁判全文】
最高法院民事裁定              九十九年度台聲字第四五四號
聲  請  人  甲○○  
            乙○○○
            丙○○  
共      同
訴訟代理人  何岳儒律師
上列聲請人因與相對人丁○○間請求土地所有權移轉登記事件，
對於中華民國九十八年十月八日本院裁定（九十八年度台上字第
一八七三號），聲請再審，本院裁定如下：
    主  文
聲請駁回。
聲請訴訟費用由聲請人負擔。
    理  由
本件聲請人主張本院九十八年度台上字第一八七三號確定裁定（
下稱原確定裁定）有民事訴訟法第四百九十六條第一項第一款之
情形，對之聲請再審，係以：原確定裁定之原第二審判決先則認
定伊於八十年度上字第一六六五號（下稱第一六六五號判決）言
詞辯論終結後，系爭協議書及讓渡書第三條約定之因法令及情事
變更致條件成就，而得為移轉之請求，故得提起本件訴訟。嗣又
謂系爭協議書及讓渡書並無關於坐落台北縣新莊市○○段頭前小
段七八一之五地號土地（下稱系爭土地）將來變更非屬農業區土
地或相關法令變更得為移轉登記時為停止條件之約定，因而駁回
伊之請求，實有判決理由矛盾之違法。依系爭協議書及讓渡書第
四條約定得清楚知悉，訂約當事人因當時無法移轉分割系爭土地
，而同意先設定抵押權，待將來得移轉分割時，再分割移轉系爭
土地，且於土地法第三十條廢止後，當事人之一除簽訂承諾書，
並已移轉系爭土地中之三百坪。顯見當事人有將來變更非屬農業
區土地或相關法令變更得為移轉登記時為停止條件之約定。原第
二審判決不察，仍認兩造無此約定，系爭協議書及讓渡書之內容
無效；又該判決亦未探究伊之被繼承人王塗水是否係因對停止條
件成就與否有所誤認而提起第一六六五號判決之訴訟，僅以王塗
水於民國八十年間起訴請求王進財為移轉登記，推論兩造間無系
爭土地將來變更非屬農業區土地或相關法令變更得移轉登記時為
停止條件之約定，均有悖於論理及經驗法則。又原第二審判決認
系爭協議書及讓渡書第四條之約定，僅係關於分割共有物時有關
位置之約定，惟未將認定之依據載明於判決理由中，亦有判決不
備理由之違法。又王塗水於八十年間起訴請求相對人與王金錠為
移轉登記，僅係相對人用以主張本件訴訟業受前訴既判力所及之
防禦方法，而非用以證明兩造間無系爭土地將來變更非屬農業區
土地或相關法令變更得移轉登記時為停止條件之約定，原第二審
判決未依民事訴訟法第二百九十六條之一第一項、第二百九十七
條第一項、第一百九十九條第一項規定，將該項爭點曉諭當事人
為辯論，即遽予認定兩造間並無停止條件之約定，顯屬違背民事
訴訟法第四百六十八條之規定，是伊於上訴第三審時已具體為上
揭指摘，原確定裁定未察，即認伊未提出合法之上訴理由，原確
定裁定即有民事訴訟法第四百九十六條第一項第一款所定之再審
事由云云，為其論據。
惟按上訴第三審法院，非以原判決違背法令為理由，不得為之。
又提起上訴，上訴狀內應記載上訴理由，其以民事訴訟法第四百
六十九條所定事由提起第三審上訴者，應於上訴狀內表明：原判
決所違背之法令及其具體內容、暨依訴訟資料合於該違背法令之
具體事實。其依同法第四百六十九條之一規定提起上訴者，並應
具體敘述為從事法之續造、確保裁判之一致性或其他所涉及之法
律見解具有原則上重要性之理由。同法第四百六十七條、第四百
七十條第二項分別定有明文。而依同法第四百六十八條規定，判
決不適用法規或適用不當者，為違背法令；依同法第四百六十九
條規定，判決有該條所列各款情形之一者，為當然違背法令。是
當事人提起第三審上訴，如合併以同法第四百六十九條及第四百
六十九條之一之事由為上訴理由時，其上訴狀或理由書應表明該
判決所違背之法令條項，或有關判例、解釋字號，或成文法以外
之習慣或法理等及其具體內容，暨係依何訴訟資料合於該違背法
令之具體事實，並具體敘述為從事法之續造、確保裁判之一致性
或其他所涉及之法律見解具有原則上重要性之理由。如未依上述
方法表明，或其所表明者與上開法條規定不合時，即難認為已合
法表明上訴理由，其上訴自非合法。次按民事訴訟法第四百九十
六條第一項第一款所謂適用法規顯有錯誤，係指確定判決所適用
之法規顯然不合於法律規定，或與司法院現尚有效及大法官（會
議）之解釋，或本院現尚有效之判例顯有違反，或消極的不適用
法規顯然影響裁判者而言，並不包括判決理由矛盾、理由不備、
取捨證據失當、調查證據欠週、漏未斟酌證據、認定事實錯誤及
在學說上諸說併存致發生法律上見解歧異等情形在內。查本件前
訴訟程序第二審為聲請人敗訴之判決，認為：相對人之被繼承人
王進財與聲請人之被繼承人王塗水於七十一年一月五日簽訂名為
「協議書及讓渡書」之契約，約定王進財應將其名下之系爭耕地
移轉應有部分予王塗水，依當時土地法第三十條及農業發展條例
第二十二條之規定，係以不能之給付為契約標的，且未附以耕地
將來變更為非農業區土地或相關法令變更得為移轉登記之停止條
件，該契約應屬無效等情，而聲請人提起第三審上訴，主張：依
系爭協議書及讓渡書之約定，並於系爭土地不能為分割移轉前，
王進財曾將系爭土地為王塗水設定抵押，足認訂約當事人顯有將
系爭土地將來變更非屬農業區土地或相關法令變更得移轉登記時
為停止條件之約定。原第二審判決未曉諭當事人為辯論。且一方
面認定其已因停止條件成就得提起本件訴訟，又認訂約當事人未
有將系爭土地將來變更非屬農業區土地或相關法令變更得移轉登
記時為停止條件之約定，系爭協議書及讓渡書無效，顯有民事訴
訟法第四百六十九條第六款所稱判決不備理由或理由矛盾及違反
證據法則之違背法令云云，無非係就第二審取捨證據、認定事實
之職權行使，指摘其為不當，並就第二審所為論斷，泛言未論斷
，或論斷矛盾、違法，而非表明該判決所違背之法令及其具體內
容暨依訴訟資料合於該違背法令之具體事實，亦非具體敘述為從
事法之續造、確保裁判之一致性或其他所涉及之法律見解具有原
則上重要性之理由，難認其已合法表明上訴理由。原確定裁定因
而認其上訴為不合法，駁回其第三審上訴，經核並無適用法規顯
有錯誤之情事。是本件再審之聲請，自非有理由。
據上論結，本件聲請為無理由。依民事訴訟法第九十五條、第七
十八條，裁定如主文。
中    華    民    國  九十九  年    四    月  二十二  日
                      最高法院民事第七庭
                          審判長法官  劉  福  聲
                                法官  鄭  玉  山
                                法官  黃  義  豐
                                法官  劉  靜  嫻
                                法官  袁  靜  文
本件正本證明與原本無異
                                      書  記  官
中    華    民    國  九十九  年    五    月    四    日
                                                      Ｑ

司法院資訊處製作；財團法人民間司法改革基金會備份。
